臺灣高等法院臺中分院民事判決
110年度上字第475號
上  訴  人  蔣炳党  
訴訟代理人  林士煉律師
            郭文程律師
被  上訴人  賴美秀  
訴訟代理人  賴宏庭律師
複  代理人  林瓊嘉律師
上列當事人間請求交付權狀事件，上訴人對於中華民國110年10
月6日臺灣臺中地方法院110年度訴字第864號第一審判決提起上
訴，本院於民國110年12月28日言詞辯論終結，判決如下：
    主  文
上訴駁回。
第二審訴訟費用由上訴人負擔。
    事實及理由
一、上訴人主張：
  ㈠坐落臺中市○○區○○段00000○00000○00000地號土地及其上同段
    1397建號建物（門牌號碼：臺中市○○區○○○○○街0號）（下合
    稱系爭房地）為上訴人所有，上訴人與配偶即被上訴人原均
    居住於此，因夫妻不睦，上訴人於民國106年間搬離上址。
    嗣上訴人於109年6月1日返家收拾物品時，發現系爭房地之
    所有權狀正本（下稱系爭權狀）遍尋不著，乃於同月3日向
    臺中市中正地政事務所申請補發，惟經被上訴人異議，申請
    案因而遭地政事務所駁回。上訴人多次向被上訴人催討，被
    上訴人均堅不返還。縱令兩造間有委任或寄託關係，上訴人
    亦可隨時終止。爰依民法第767條第1項前段規定提起本件訴
    訟，並聲明：被上訴人應將系爭權狀交付上訴人。
　㈡原審為上訴人敗訴之判決，上訴人聲明不服，提起上訴。並
    上訴聲明：
　　⒈原判決廢棄。
　　⒉被上訴人應將系爭權狀交付上訴人。
二、被上訴人則以：
  ㈠系爭房地乃上訴人父親蔣火石出資新臺幣(下同)175萬元購買
    贈與兩造居住，因上訴人不擅理財，蔣火石囑託被上訴人應
    妥善保管系爭權狀，避免系爭房地遭上訴人變賣或設定抵押
    。上訴人明知權狀均由被上訴人保管，卻仍向地政事務所謊
    稱遺失並申請補發，因而遭駁回。
　㈡被上訴人受託保管系爭權狀長達34餘年，不論係基於蔣火石
    或上訴人之委任或寄託契約，被上訴人均有合法占有系爭權
    狀之權源，上訴人請求返還，自屬無據。
　㈢聲明：上訴駁回。
三、本件經依民事訴訟法第463條準用同法第270條之1第1項第3
    款規定，整理並協議簡化爭點如後：
　㈠不爭執事項：
　　⒈兩造於71年11月25日結婚，目前仍有婚姻關係(原審卷第21
      頁) 。但上訴人已對被上訴人提起離婚訴訟，目前由臺灣
      臺中地方法院109年度婚字第765號事件審理中。
    ⒉系爭房地於75年2月18日、2月19日以買賣為原因，登記為
      上訴人所有(原審卷第23～29頁) 。
    ⒊系爭房地之權狀目前由被上訴人占有。
    ⒋上訴人於106年11月離家。
    ⒌上訴人曾分別108年4月間、109年6月間以權狀遺失為由，
      向臺中市中正地政事務所申請補發(原審卷第31～37頁、第
      89～91頁) ，因被上訴人異議，陳明權狀在伊占有中，地
      政事務所因而兩度駁回上訴人補發權狀之申請。
    ⒍上訴人以110年11月9日之上訴理由狀為終止委任及寄託契
      約之意思表示(本院卷第39頁)，被上訴人於110年11月22
      日收受(本院卷第43頁) 。
  ㈡本件爭點：
    ⒈被上訴人占有系爭權狀之權源為何？
      ⑴蔣火石與被上訴人間之委任或寄託關係？
      ⑵兩造間之委任或寄託關係？
    ⒉上訴人請求返還權狀，有無理由？　　
四、得心證之理由：
　㈠系爭房地乃蔣火石贈與上訴人，系爭權狀為上訴人所有：
　　⒈系爭房地乃蔣火石出資購買，並登記予上訴人，為兩造所
      不爭執。參照被上訴人主張，系爭房地係蔣火石購買贈與
      兩造居住；及上訴人自承，蔣火石以上訴人名義登記，是
      要贈與上訴人等語(本院卷第119頁)，足證，蔣火石顯有
      將系爭房地贈與上訴人之意思甚明。
　　⒉按不動產所有權狀係用以表彰所有權人身分及權利之重要
      證明文件，且此等表彰所有權之文件，原則上即為不動產
      登記之所有權人所有。本件上訴人既為系爭房地之所有權
      人，自亦為系爭權狀之所有權人。
　㈡被上訴人保管系爭權狀，係基於兩造間之寄託契約：
　　⒈被上訴人固主張，蔣火石購買系爭房地之後，即囑託伊保
      管系爭權狀等語。惟查，蔣火石並非系爭權狀之所有權人
      ，並無支配、管領系爭權狀之權限，自應認為本件系爭權
      狀乃上訴人聽從出資人蔣火石之指示，始委託被上訴人保
      管。
　　⒉參以上訴人自登記為系爭房地之所有權人後，至106年離家
      前，確實未曾直接占有支配系爭權狀，亦從未對被上訴人
      表示請求交付系爭權狀，而任由被上訴人保管上開重要文
      件，堪認上訴人就系爭權狀應有委託被上訴人保管之意思
      甚明。故委託被上訴人保管權狀之人，確實為上訴人，而
      非蔣火石。
　　⒊另按「稱委任者，謂當事人約定，一方委託他方處理事務
      ，他方允為處理之契約。報酬縱未約定，如依習慣或依委
      任事務之性質，應給與報酬者，受任人得請求報酬」，民
      法第528、547條分別定有明文；又「稱寄託者，謂當事人
      一方以物交付他方，他方允為保管之契約。受寄人除契約
      另有訂定或依情形非受報酬即不為保管者外，不得請求報
      酬」，同法第589條亦有明定。基上可知，委任關係重在
      事務之處理，且以有償為原則；寄託關係則重在特定物之
      保管，且以無償為原則。本件被上訴人係受託保管系爭權
      狀，而非處理系爭房地之事務。且兩造為夫妻關係，被上
      訴人亦無可能因保管系爭權狀而要求上訴人支付寄託之報
      酬，事實上，被上訴人保管系爭權狀30餘年，亦未曾向上
      訴人請求給付報酬。從而，兩造間之法律關係應定性為寄
      託契約，而非委任契約。
　㈢兩造間之寄託契約，已特約排除民法第597條之規定，上訴人
    不得任意終止寄託契約，請求返還：　　
　　⒈按寄託物返還之期限，雖經約定，依民法第597條之規定
　　　，寄託人仍得隨時請求返還。惟該條並非強制規定，當事
      人非不得另以特約排除適用(最高法院103年度台上字第12
      53號判決參照)。
　　⒉查，證人即兩造之子蔣承佑證稱：權狀、保險、公司內帳
      都是由媽媽（即被上訴人）處理；98、99年時我帶媽媽回
      阿嬤家，阿公身體不錯，也會叮嚀媽媽說家跟權狀跟小孩
      有沒有顧好，權狀有無收好，我聽到阿公說「權狀有無顧
      好」聽到兩次；我在家時從來沒有聽過上訴人要求被上訴
      人把權狀還給上訴人；阿公叮嚀母親說要把權狀顧好，這
      個房子就是要買來給你們住等語（見原審卷第156～158頁
      ）。足證，被上訴人自上訴人登記為系爭房地所有權人之
      初，即因蔣火石之叮囑，由上訴人將系爭所有權狀寄託而
      保管系爭權狀，其用意當在避免上訴人任意處分系爭房地
      ，至全家無容身之所，故被上訴人受託保管系爭權狀之期
      限，自應解釋為至兩造婚姻關係解消為止，始能保障被上
      訴人及其他家人居住於系爭房地之權利。綜上堪認，兩造
      間就上訴人寄託之系爭權狀，已特約排除民法第597條規
      定之適用，上訴人自不得隨時請求被上訴人返還寄託物。
五、綜上所述，被上訴人係本於兩造間之寄託契約而占有系爭權
    狀，有合法占有之權源，且上訴人在兩造婚姻關係解消之前
    ，無從任意終止寄託契約，故上訴人依民法第767條第1項前
    段之規定，請求被上訴人返還系爭權狀，非屬正當，不應准
    許。從而原審所為上訴人敗訴之判決，並無不合。上訴論旨
    指摘原判決不當，求予廢棄改判，為無理由，應駁回其上訴
    。
六、本件事證已臻明確，兩造其餘之攻擊或防禦方法及所用之證
    據，經本院斟酌後，認為均不足以影響本判決之結果，爰不
    逐一論列，附此敘明。
七、據上論結，本件上訴為無理由，爰判決如主文。
中　　華　　民　　國　　111 　年　 　1　　月　　11　　日
                  民事第七庭    審判長法　官  王　銘
　　　　　　　　　　　      　　　　　法　官  唐敏寶
　　　　　　　　　　　      　　　　　法　官  高英賓
正本係照原本作成。
如不服本判決，應於收受送達後二十日內向本院提出上訴書狀，
其未表明上訴理由者，應於提出上訴後二十日內向本院補提理由
書狀（均須按他造當事人之人數附繕本）。因疫情而遲誤不變期
間，得向法院聲請回復原狀。
上訴時應提出委任律師或具有律師資格之人之委任狀。委任有律
師資格者，另應附具律師資格證書及釋明委任人與受任人有民事
訴訟法第四百六十六條之一第一項但書或第二項所定關係之釋明
文書影本。如委任律師提起上訴者，應一併繳納上訴裁判費。
                                      書記官  吳伊婷

中　　華　　民　　國　　111 　年　　1　 月　　11　　日